ACORDAO-COMPLETO-2540952

ACÓRDÃO 3186/2023 ATA 11/2023 - PRIMEIRA CÂMARA

VISTOS, relatados e discutidos estes autos de tomada de contas especiais instaurada pela Coordenação-Geral de Prestação de Contas da Secretaria de Fomento e Incentivo à Cultura (CGPC/Sefic) do Ministério da Cultura (MinC) , em desfavor do Instituto Renova Brasil (IRB) e Izanete de Fátima Gomes Soares, em razão de irregularidades na execução do Convênio 749202/2010 (Siconv 749202) , firmado a realização do Encontro Cultural de Brasília-DF, nos dias 25 e 26/9/2010,
 ACORDAM os Ministros do Tribunal de Contas da União, reunidos em sessão da Primeira Câmara, diante das razões expostas pelo relator, em:
9.1. declarar, de ofício, com fundamento nos arts. 1º, § 1º, da Lei 9.873/1999 e 8º e 10 da Resolução TCU 344/2022, a prescrição intercorrente da pretensão punitiva e da pretensão ressarcitória em favor de Instituto Renova Brasil e Izanete de Fátima Gomes Soares;
9.2. declarar, de ofício, com fundamento nos arts. 1º, da Lei 9.873/1999 e 2º e 10 da Resolução TCU 344/2022, a prescrição da pretensão punitiva e da pretensão ressarcitória em favor de RC Assessoria e Marketing Ltda., Volnei Franca da Silva, José Samuel Bezerra, Moisés da Silva Morais e Henilton Parente de Menezes;
9.3. arquivar o presente processo, com fundamento no art. 11 da Resolução TCU 344/2022.

Tomada de contas especial instaurada em razão de irregularidades em convênio que teve por objeto a realização de encontro cultural de Brasília-DF, nos dias 25 e 26/9/2010, com o objetivo de oportunizar manifestações artísticas culturais, com apresentações de reggae e acesso gratuito.

Primeira Câmara

Secretaria de Fomento e Incentivo Fomento À Cultura (extinto).

3. Interessados/Responsáveis:
3.1. Interessado: Ministério da Cidadania (extinto).
3.2. Responsáveis: Henilton Parente de Menezes (XXX.878.943-XX); Instituto Renova Brasil (03.435.852/0001-08); Izanete de Fátima Gomes Soares (XXX.340.331-XX); Jose Samuel Bezerra (XXX.221.531-XX); Moises da Silva Morais (XXX.656.601-XX); Rc Assessoria e Marketing Ltda - Me (11.803.678/0001-29) e Volnei Franca da Silva (XXX.862.591-XX).

13.1. Ministros presentes: Jorge Oliveira (na Presidência), Walton Alencar Rodrigues (Relator) e Jhonatan de Jesus.
13.2. Ministro-Substituto convocado: Augusto Sherman Cavalcanti.
13.3. Ministro-Substituto presente: Weder de Oliveira.

WALTON ALENCAR RODRIGUES

Adoto, como relatório, a instrução elaborada pela AudEducação (peça 77) , que contou com a anuência do Secretário da Unidade:
INTRODUÇÃO
	Cuidam os autos de tomada de contas especial instaurada pela Coordenação-Geral de Prestação de Contas (CGPC) da Secretaria de Fomento e Incentivo à Cultura (Sefic) do extinto Ministério da Cultura (MinC) , em desfavor do Instituto Renova Brasil (IRB) e da Sra. Izanete de Fátima Gomes Soares, CPF: XXX.340.331-XX, na condição de Presidente da entidade, em razão da impugnação de despesas quanto aos recursos repassados ao IRB, por força do Convênio 749202/2010, Siconv 749202, celebrado com o MinC, que teve por objeto a realização do Encontro Cultural de Brasília-DF, nos dias 25 e 26/9/2010, com o objetivo de oportunizar manifestações artísticas culturais, com apresentações de reggae e acesso gratuito. 
HISTÓRICO
O Convênio 749202/2010/MINC (peça 1, p. 146-160) previu na Cláusula Quarta R$ 599.500,00 para a execução do objeto, dos quais R$ 532.500,00 seriam repassados pelo Ministério (Concedente) e R$ 67.000,00 corresponderiam à contrapartida do Convenente.
Os recursos federais seriam repassados em duas parcelas, conforme o Cronograma de Desembolso constante do Plano de Trabalho, sendo a primeira parte em setembro de 2010, no valor de R$ 272.500,00 e o restante em outubro de 2010, no valor de R$ 260.000,00 (peça 1, p. 108) . No entanto, efetuou-se apenas o pagamento da primeira parcela, por meio da ordem bancária 2010OB800449, no valor de R$ 272.500,00, emitida em 25/10/2010 (peça 1, p. 164) . Os recursos foram creditados na conta específica em 28/10/2010.
O convênio vigeu de 22/9/2010 a 18/12/2010, com previsão de apresentação da prestação de contas até trinta dias após o término da vigência, conforme cláusulas oitava e décima-primeira. Considerando que houve prorrogação de ofício do convênio e o fim da vigência foi alterado para 20/1/2011 (peça 1, p. 168) , o termo final de prestação de contas passou a ser 19/2/2011.						
	O convenente apresentou a primeira prestação de contas através do Ofício 63/2010 (peça 1, p. 190-229) , recebido em 20/12/2010. 
Em face de indícios de graves irregularidades no âmbito do convênio, a Controladoria-Geral da União (CGU) , por meio da Nota Técnica 21/DRCUT/DR/SFC/CGU-PR (peça 1, p. 256-291) , recomendou "tornar o convenente inadimplente, analisar ou rever prestação de contas final ou parcial, não formalizar novos convênios com a instituição e fazer o acompanhamento e fiscalização dos projetos no SICONV e "in loco" (peça 2, p. 161) . A recomendação foi acatada pela Diretoria de Incentivo à Cultura (DIC/Sefic) , impedindo a liberação da segunda parcela.
Diante das recomendações exaradas pela CGU, por meio do Ofício 2.081/2011-CGAA/DIC/SEFIC/MINC (peça 1, p. 310) , a Sefic solicitou outros documentos ao convenente. Em atendimento à solicitação do MinC, o IRB encaminhou o Ofício 2/2011/IRB (peça 1, p. 314-328) , complementando a prestação de contas anterior.
Posteriormente, o Relatório de Execução 247/2011- CGAA/DIC/SEFIC/MinC inferiu que o objeto do convênio foi cumprido (peça 1. p. 330-332) e sugeriu o encaminhamento do projeto à Diretoria de Incentivo à Cultura (DIC/Sefic) para prorrogação de vigência de "Ofício" e liberação da última parcela, visto que a convenente teria comprovado despesas realizadas pendentes de pagamento.
	Entretanto, o relatório de Análise Financeira da Prestação de Contas Parcial  1 (peça 1, p. 388-391) propôs a sustação das parcelas remanescentes e devolução dos recursos repassados, em face das "incongruências entre a descrição das atividades econômicas e os serviços realmente prestados pela RC Assessoria e Marketing LTDA - ME" e dos achados apontados pela CGU (peça 1, p. 390) .
	Deste modo, solicitou-se a devolução dos recursos à presidente do Instituto, conforme os Ofícios 7.138/2011, 8.235/2011 e 1.592/2012-CGAA/DIC/SEFIC-MinC (peças 2, p. 4-6, 36-37 e 70-71, respectivamente) . Todos os ofícios foram recebidos pelo convenente, conforme avisos de recebimentos acostados na peça 2, p. 8, 40 e 72. O IRB foi notificado através do Ofício 137/2013/CGPC/DIC/SEFIC-Minc (peça 2, p. 106-107) , cujo recebimento consta na peça 2, p. 112.
Em face do não recolhimento dos recursos no prazo estipulado e da prolação do Acórdão 2965/2012-TCU-Plenário, o processo foi encaminhado à Coordenação-Geral de Prestação de Contas/DIC/SEFIC para instauração de Tomada de Contas Especial.
	O Relatório de TCE 037/2013 (peça 2, p. 160-163) e o Relatório de Auditoria 214/2014 (peça 2, p. 174-177) concluíram que houve dano ao erário no valor de R$ 272.500,00, atribuindo-se o débito, solidariamente, à Sra. Izanete de Fátima Gomes Soares e ao Instituto Renova Brasil. 
A irregularidade das contas ensejou a emissão do Certificado de Auditoria 214/2014 (peça 2, p. 178) e do Parecer do dirigente do órgão de controle interno 214/2014 (peça 2, p. 179) , bem como a ratificação por meio do Pronunciamento Ministerial (peça 2, p. 186) .
	No âmbito do Tribunal de Contas da União (TCU) , inicialmente promoveu-se as citações da Sra. Izanete de Fátima Gomes Soares e do Instituto Renova Brasil, mediante os Ofícios 527/2017 e 526/2017-TCU/SecexEducação (peças 11 e 12) , datados de 12/12/2017.
Em face do Parecer do MP/TCU (peça 28) e do Despacho do Ministro-Relator (peça 29) , promoveu-se a citação solidária da RC Assessoria e Marketing Ltda e de seus sócios Sr. José Samuel Bezerra (peça 36) , Sr. Volnei Franca da Silva (peça 40) e Moisés da Silva Morais (CPF XXX.656.601-XX) , bem como a citação complementar da Sra. Izanete de Fátima Gomes Soares (peça 35) e do Instituto Renova Brasil (peça 39) . 
Posteriormente, em conformidade com a instrução de peça 67 e o pronunciamento da unidade (peça 68) , promoveu-se a audiência do Sr. Henilton Parente de Menezes (CPF XXX.878.943-XX) , ex-secretário da Secretaria de Fomento e Incentivo à Cultura do extinto Ministério da Cultura (Sefic/MinC) (peça 70) , cuja ciência da comunicação está comprovada nos autos por meio do aviso de recebimento (peça 71) ,  
As alegações de defesa apresentadas pelo Instituto Renova Brasil e pela Sra. Izanete de Fátima Gomes Soares, assim como a resposta a audiência do Sr. Henilton Parente de Menezes, serão analisadas nesta instrução. Entretanto, os demais responsáveis RC Assessoria e Marketing Ltda (CNPJ 11.803.678/0001-29) , José Samuel Bezerra (CPF XXX.221.531-XX) , Moisés da Silva Morais (CPF XXX.656.601-XX) e Volnei Franca da Silva (CPF XXX.862.591-XX) , podem ser considerados revéis, nos termos do Regimento Interno do Tribunal de Contas da União (RITCU) , art. 202, § 8°, uma vez que, devidamente citados, deixaram de apresentar suas alegações de defesa.
EXAME TÉCNICO
	Em cumprimento ao Despacho do titular desta Unidade Técnica (peça 8) , inicialmente foi promovida a citação da Sra. Izanete de Fátima Gomes Soares e do Instituto Renova Brasil, mediante os Ofícios 527/2017 e 526/2017-TCU/SecexEducação (peças 11 e 12) , datados de 12/12/2017, pelos seguintes motivos, que foram objeto de análise na peça 24: 
	a)	 por terceirizar integralmente a execução do Convênio749202/2010/MINC, ao contratar unicamente a empresa RC Assessoria e Marketing LTDA - ME para a realização de todas as atividades previstas no referido ajuste. Além de tal contratação não estar prevista no plano de trabalho do convênio, tal fato viola o art. 1º, § 1º, inc. I, e § 2º da IN/STN 1/1997, bem como o art. 45 da Portaria Interministerial 127/2008, visto que não houve realização de cotação prévia de preços ou pesquisa de mercado;
	b)	 por contratar a empresa RC Assessoria e Marketing Ltda. - ME sem demonstração de que tal empresa possuía capacidade para realizar o evento objeto do Convênio749202/2010/MINC, violando o art. 22 da IN/STN 1/1997, e sem prévia cotação de preços no mercado, violando o art. 45 da Portaria Interministerial 127/2008, comprometendo assim a correta execução do plano de trabalho; e por não comprovar que o evento fora gratuito, o que macula o convênio como um todo, por não atingimento dos objetivos do ajuste, ensejando a necessidade de recomposição integral dos cofres públicos em relação aos recursos repassados, visto que os arts. 31, §1º, I, e 38 I e II, todos da IN/STN 1/1997, exigem o atingimento dos objetivos do convênio;
	c)	 por não comprovar a boa e regular aplicação dos recursos federais recebidos, em face da omissão no dever de prestar contas dos valores transferidos por força do Convênio749202/2010/MinC celebrado entre o Ministério da Cultura e o Instituto Renova Brasil (IRB) - valores esse que totalizaram R$ 272.500,00, violando o parágrafo único do art. 70 da Constituição Federal, o art. 28 da IN/STN 1/1997, e a Cláusula Oitava do Convênio 749202/2010/MINC.
Conforme proposto pelo MPTCU à peça 28 e determinado pelo Ministro-Relator (peça 29, p. 3) posteriormente os responsáveis Sra. Izanete de Fátima Gomes Soares (CPF XXX.340.331-XX) (peça 35) , Instituto Renova Brasil (CNPJ 03.435.852/0001-08) (peça 39) , RC Assessoria e Marketing Ltda (CNPJ 11.803.678/0001-29) , José Samuel Bezerra (CPF XXX.221.531-XX) , Moisés da Silva Morais (CPF XXX.656.601-XX) e Volnei Franca da Silva (CPF XXX.862.591-XX) foram citados em relação ao débito de R$ 272.500,00, transferidos à conta da RC Assessoria e Marketing Ltda. em 28/10/2010 (peça 1, p. 204 e 208) , em razão da ausência de nexo entre os recursos federais repassados por intermédio do Convênio 749202/2010 e as despesas informadas na execução do ajuste, considerando que a empresa contratada para executar integralmente o objeto da avença é empresa materialmente inexistente, de acordo com o que restou demonstrado em auditoria realizada pelo TCU (TC Processo 026.176/2011-4) , cujo relatório encontra-se colacionado à peça 3 destes autos.
Ao longo da instrução do processo foram estabelecidas as responsabilidades de seis pessoas, sendo quatro pessoas naturais (físicas) e duas pessoas jurídicas. Convocadas em citação para que apresentassem alegações de defesa ou recolhessem aos cofres públicos os valores impugnados, duas delas se manifestaram, como a seguir:
Instituto Renova Brasil (CNPJ 03.435.852/0001-08) , apresentou alegações de defesa em conjunto com a Sra. Izanete de Fátima Gomes Soares (peças 19, 51, 52-56) ;
Izanete de Fátima Gomes Soares (CPF XXX.340.331-XX) , apresentou alegações de defesa em conjunto com o Instituto Renova Brasil (peça 19, 51, 52-56) ;
RC Assessoria e Marketing Ltda (CNPJ 11.803.678/0001-29) , devidamente convocada por ofício de citação (peça 37) , recebido em 2/12/2019 (peça 50) , não apresentou alegações de defesa;
José Samuel Bezerra (CPF XXX.221.531-XX) , devidamente convocado por ofício de citação (peça 61) , recebido em 30/3/2020 (peça 64) , não apresentou alegações de defesa;
Moisés da Silva Morais (CPF XXX.656.601-XX) , após frustrada a tentativa de citação por ofício (peça 38) , foi citado por meio do Edital 250-TCU/Seproc, publicado no Diário Oficial da União (DOU) , de 25/3/2020 (peça 63) , não apresentando alegações de defesa; e
Volnei Franca da Silva (CPF XXX.862.591-XX) , devidamente convocado por ofício de citação (peça 40) , recebido em 10/10/2019 (peça 43) , não apresentou alegações de defesa.
Alegações de defesa de Instituto Renova Brasil e da Sra. Izanete de Fátima Gomes Soares
	Segue síntese das alegações de defesa apresentadas.
	Inicialmente, os defendentes invocaram o art. 161, do Regimento Interno/TCU, o qual prevê que "havendo mais de um responsável pelo mesmo fato, a defesa apresentada por um deles aproveitará a todos, mesmo ao revel, no que concerne às circunstâncias objetivas, e não aproveitará no tocante aos fundamentos de natureza exclusivamente pessoal" (peça 51, p. 2)  
	Em seguida, relatou brevemente um histórico dos procedimentos relacionados ao convênio.
Do cumprimento do objeto 
	Os defendentes alegaram que as acusações não merecem prosperar tendo em vista que o objeto fora devidamente cumprido e a prestação de contas da primeira parcela ter sido aprovada. Asseverou ainda que a União deve repassar a 2ª parcela prevista para o Convênio, diante da realização do evento pelo convenente (peça 57, p. 2, itens 5 e 6, e p. 10, item 51) .
	Quanto à informação de que o evento fora realizado com sucesso, na instrução de peça 24 salientou-se que a mera execução física da avença não confere, por si só, regularidade aos gastos efetuados, que esse entendimento se fundamenta no dever de prestar contas, previsto no parágrafo único do art. 70 da Constituição Federal, bem como em outros normativos infraconstitucionais, como o Decreto-Lei 200/1967. Nesse sentido é o teor dos Acórdão 3223/2017-TCU-Segunda Câmara, rel. Marcos Bemquerer, 2.024/2016-TCU-2a Câmara, rel. Ana Arraes; 1.449/2016-TCU-2ª Câmara, rel. Ana Arraes; 11.236/2015-TCU-2ª Câmara, rel. Ana Arraes; 11.222/2015-TCU-2ª Câmara, rel. Augusto Nardes; e 7.612/2015-TCU-1ª Câmara, rel. Walton Alencar Rodrigues.
	Portanto, o fato de o objeto ter sido cumprido não influenciaria, isoladamente, na análise de todos os argumentos apresentados pelos defendentes.
Por outro lado, conforme será analisado a seguir, não há robustez dos elementos comprobatórios da execução do convênio, pois, em que pese a equipe responsável ter registrado a execução do objeto (peça 1. p. 330- 332) , o MinC concluiu pela sustação da parcela remanescente e devolução do montante transferido, haja vista as 'incongruências entre a descrição das atividades econômicas e os serviços realmente prestados pela RC Assessoria e Marketing LTDA - ME' e os achados da CGU (peça 1, p. 390) ", conforme salientado pelo Relator, Ministro Walton Alencar Rodrigues (peça 29, p. 1) .
Da ausência de comprovação da capacidade técnica da empresa RC Assessoria e Marketing Ltda  e de nexo entre os recursos federais repassados por intermédio do Convênio 749202/2010 e as despesas informadas na execução do ajuste, considerando que a empresa contratada para executar integralmente o objeto da avença é empresa materialmente inexistente, ensejando o débito de R$ 272.500,00, transferidos à conta da RC Assessoria e Marketing Ltda. em 28/10/2010 (peça 1, p. 204 e 208) 
A defesa dos responsáveis argumentou de forma genérica, que as ocorrências não seriam suficientes para macular as contas dos defendentes e a ensejar a condenação em débito/aplicação de multa propostas, reafirmando que os fatos apontados não permitiriam, por si sós, afirmar pela existência de dano ao erário (peça 57, p. 9, itens 46 a 48) :
48. A condenação está se sustentando, exclusivamente, em fiscalizações de outros convênios que não este, as quais não tiveram lastro probatório juntado aos autos para que se possa contraditá-la no sentido de aferir a licitude dos seus meios de obtenção, fato que torna a decisão eivada de vício, pois a simples alegação "sem conhecimento integral dos fatos deste processo em apreço" e com base em afirmações de outros processos, torna a decisão equivocada, injusta e constitui aplicação errônea de norma jurídica, caracterizando, assim, 'erro de julgamento'. (os grifos constam do original) 
A defesa questionou a alegação de que a RC Assessoria e Marketing Ltda. apresentava aparência de ser uma empresa pequena e que, por isso, não possuiria condições operacionais de realizar tal evento. Diante disso, asseveraram que o suposto cumprimento do objeto comprovaria a capacidade técnica da empresa contratada (peça 57, p. 5) :
20. É preciso ter aparência para ser competente? A assertiva da CGU soa como algo discriminatório, ou seja, apenas por que a empresa tem um pequeno escritório não estaria apta a executar o contrato? Temos a certeza de que esse TCU não se compactuará com um ato altamente discriminatório, processo meramente dedutivo que procura afirmar que alguém não tem capacidade porque está instalado em local pequeno. 
21. Se a empresa RC Assessoria não possuía capacidade técnica como alegado por esta TCE, como realizou todo o evento, se foi constatado pela própria instrução da TCE que o objeto do convênio foi cumprido por meio do Relatório de Execução 247/2011 (peça 1, p. 330) ?
Alegam que os normativos apenas exigem comprovação de capacidade técnica da entidade convenente e não das empresas contratadas por ela.
	Os defendentes esclareceram também que o Minc não questionara em nenhum momento a contratação da RC Assessoria e Marketing Ltda. e que considerara todas as fases necessárias à celebração do convênio concluídas no Portal Siconv. 
	Adicionalmente, informaram que o IRB não tinha conhecimento que a RC Assessoria e Marketing Ltda. era alvo de investigações por parte da CGU, e que esta empresa já havia realizado objetos de diversos outros convênios, o que demonstrava sua existência e capacidade técnica.
Insurgem-se os defendentes, por meio de seus representantes legais, contra os fundamentos do Parecer elaborado pelo Parquet especializado que demonstrou a inexistência material da empresa RC Assessoria e Marketing Ltda (peça 28) , sustentando a alegação de que restou comprovado o regular funcionamento da convenente e de que não houve qualquer problema na prestação dos serviços da empresa (peça 57, p. 3) .
A defesa alega que não se trata de empresa de fachada (peça 57, p. 4, item 17 a 19) , argumentando que o questionamento acerca da existência material da empresa estaria superado perante a análise da unidade técnica que se pronunciou da forma seguinte (peça 24, p. 6) :
54.	 De fato, diante da análise do Relatório de Execução 247/2011- CGAA/DIC/SEFIC/MinC (peça 1. p. 330-332) , do banner de publicidade (peça 19, p. 127) e das fotos do evento, mesmo que em baixa qualidade (peça 19, p. 129-150) , depreende-se que o objeto fora realizado. Corroborando com esses documentos, em pesquisa na internet, foi possível encontrar notícia divulgando a realização do Encontro Cultural de Brasília (peça 23) e vídeos da Banda JAHcareggae e Planta e Raiz (peça 22) apresentando-se no evento, conforme endereços eletrônicos relacionados abaixo:
	https://www.youtube.com/watch?v=i49wGrFkYD8
	JAHcareggae - Encontro cultural Brasília 

	https://www.youtube.com/watch?v=B4PNm-TxrFg
	JAHcareggae - Encontro cultural Brasília

	https://www.youtube.com/watch?v=GTOd_s4AqzE
	Planta e raiz 26/09/10 Encontro cultural Brasília

55.	 AlémAlém disso, o cumprimento do objeto é um fator que contribui para a análise positiva da capacidade técnica da empresa contratada. E, na questão ora tratada, não há indícios de que a não comprovação anterior da capacidade técnica tenha prejudicado a execução do convênio.
Sustentam que o Instituto Renova Brasil é composto apenas por membros de sua diretoria, não havendo necessidade de contratação de funcionários, refutando o fato de não possuir folha de pagamento nem quadro de pessoal registrados junto ao Ministério do Trabalho e Emprego nos exercícios de 2008, 2009 e 2010, o que constituiria a presunção de fraude na constituição da empresa (peça 57, p.7, item 29) .
A defesa refuta a constatação da equipe de auditoria no relatório de fiscalização (peça 3) que afirma que a empresa vidraçaria Requinte Vidros (CNPJ 05.375.669/0001-81) , com matriz no Setor SMDB Conjunto 12 Bloco E Loja 4, Jardim Botânico, Lago Sul, Brasília-DF (peça 54, p. 38-39) , teria o mesmo endereço do Instituto Renova Brasil (CNPJ 03.435.852/0001-08) , o qual, conforme visita da equipe do MinC (peça 54, p. 38-39 [do processo Processo 026.176/2011-4]) , não existe no local.
Alegam os defendentes que a convenente não estaria localizada no mesmo endereço da empresa Requinte, afirmando que a empresa Requinte Comércio de Vidros e Transportes Ltda-Me passou a existir em junho de 2009, passando a ter sua sede no SMBD Conjunto 12, Bloco E, loja 4, Jardim Botânico, Lago Sul-DF e desde agosto de 2011, teria se mudado para o SIA/SUL, Quadra 5-C, Área Especial 7, Sala 103, Brasília-DF (peça 57, p. 7) .
Requer sejam individualizadas as condutas dos responsáveis, afirmando que "não se pode condenar alguém com indícios levantados em outros processos" (peça 57, p. 8) , supondo que a condenação estaria se sustentando, exclusivamente, em fiscalizações de outros convênios que não este. 
Argumenta que a "União deve é pagar ao IRB a 2ª parcela, pois o plano de trabalho foi fielmente cumprido e dar ao IRB a oportunidade de apresentar os documentos referentes à segunda parcela para receber os valores a que faz jus"
Refutam que os defendentes tenham terceirizado integralmente a execução do convênio em análise, ou que não havia a cotação prévia de preços ou pesquisa de mercado (peça 57, p. 10) , afirmando que "todos os atos praticados pelos defendentes tinham sempre a validação pela área técnica do Ministério antes da aprovação do Plano de Trabalho, não havendo impropriedade para que a entidade fosse diligenciada com a finalidade de providenciar qualquer correção" (peça 57, p. 11) .
Sustentam que a Portaria Interministerial 127/2008 citada na própria TCE, apenas exige que seja realizada a cotação mínima de três fornecedores para a contratação de empresas, e que teria reunido propostas de 3 empresas, tais como: Arqui Design, Venus Produções e Eventos e RC Assessoria e Marketing Ltda. (peça 57, p. 12) . 
Asseveram que prestaram as contas do convênio de forma devida, não tendo ocorrido a omissão no dever de prestar contas, já que teriam deixado de prestar as contas tão-somente da segunda parcela, que não foi liberada em decorrência da constatação de irregularidades graves na execução do objeto, apesar do suposto cumprimento do plano de trabalho. Em razão disso, afirma ter direito ao recebimento dessa parcela, pois receberam apenas a primeira, no valor de R$ 275.500,00 (peça 57, p. 13, p. 16) :
72. Vale relembrar, que os recursos repassados foram com relação apenas à 1ª parcela no valor de R$ 272.500,00. A segunda prestação nunca foi paga ao Instituto, sendo assim devida pela União. Ora, como o instituto iria prestar contas de um valor que não recebera? Incabível essa acusação.
Pleiteiam, ao final, os seguintes pedidos: recebimento e processamento das alegações de defesa; produção de sustentação oral; obtenção de cópia do relatório antes da sessão; acolhimento das alegações de defesa e julgamento de regular ou regular com ressalvas; e que seja determinado à União que pague ao Instituto Renova Brasil a mencionada segunda parcela suspensa em decorrência da alegada constatação de irregularidades graves.
Não houve manifestação acerca da desconstituição da personalidade jurídica da RC Assessoria e Marketing Ltda. e os efeitos da medida sobre o patrimônio pessoal dos sócios, em vista da suspeita de fraude, conforme determinado no Despacho do Ministro-Relator Walton Alencar (peça 29, p. 3) .
Análise 
A ausência de comprovação da capacidade técnica da empresa RC Assessoria e Marketing Ltda. e de nexo entre os recursos federais repassados por intermédio do Convênio 749202/2010 e as despesas informadas na execução do ajuste decorrem diretamente da inexistência material da empresa convenente (empresa Renova Brasil) .
A seguinte constatação contida no relatório de fiscalização 772/2011 (TC-Processo 026.176/2011-4) evidencia a inexistência material da empresa Renova Brasil (peça 3, p. 21) : 
Ressalte-se que não foram visitadas a Premium Avança Brasil (CNPJ 07.435.422/0001-39) , sediada em Luziânia-GO, e o Instituto Renova Brasil (CNPJ 03.435.852/0001-08) . A primeira porque já fora visitada por equipe da Controladoria-Geral da União (peça 17, p. 2-3) , que concluiu pela inexistência material nos endereços informados. A segunda já havia sido vistoriada por servidores do MinC, que confirmaram funcionar no local a empresa Requinte Vidros (peça 54, p. 38-39) , cujo endereço declarado à Receita Federal é o mesmo. Em ambos os casos as equipes fotografaram os imóveis e concluíram serem organizações "de fachada"
Divergimos da alegação de que o objeto teria sido efetivamente executado, uma vez que os elementos apresentados como comprovação da realização do evento são precários e superficiais, em especial, os vídeos divulgados relativos à suposta realização do Encontro Cultural de Brasília, com inexpressivas visualizações na internet e sem demonstração de vínculo com o evento (peças 22 e 23) , assim como o banner de publicidade (peça 19, p. 127) e as fotos do evento, que se apresentam como material de baixa qualidade (peça 19, p. 129-150) , os quais se revelam insuficientes e carecem de robustez para demonstrar a boa e regular aplicação dos recursos repassados. 
É fato que, no Relatório de Execução 247/2011- CGAA/DIC/SEFIC/MinC (peça 1, p. 330-332) , o Agente Administrativo Laio Veloso de Oliveira e o Coordenador de Acompanhamento de Convênios sustentaram que o "relatório se baseou em informações apresentadas pelo convenente e que a correta utilização dos recursos repassados será comprovada quando da análise financeira da prestação de contas".
Entretanto, o Relator, Ministro Walton Alencar Rodrigues salientou em seu Despacho à peça 29, p. 1, o seguinte: "em que pese a equipe responsável ter registrado a execução do objeto (peça 1. p. 330- 332) , o MinC, em sua análise financeira, concluiu pela sustação da parcela remanescente e devolução do montante transferido, haja vista as 'incongruências entre a descrição das atividades econômicas e os serviços realmente prestados pela RC Assessoria e Marketing LTDA - ME' e os achados da CGU (peça 1, p. 390) ".
Da mesma forma, no Parecer do Ministério Público junto ao TCU, o Procurador Rodrigo Medeiros de Lima asseverou que (peça 28, p. 4) :
12. Repise-se que, no relatório de auditoria colacionado à peça 3, restou evidenciado que o convênio em tela teve sua execução simulada, com as entidades convenentes praticando atos que objetivavam tão somente a transferência de recursos públicos diretamente para as empresas privadas, conforme a passagem a seguir reproduzida:
Portanto, as entidades simularam a execução dos convênios, caracterizada principalmente pela inexistência material de convenentes e fornecedores, como se verá adiante, pois o que se objetivava era a transferência dos recursos públicos diretamente para as empresas privadas, como evidenciado nos planos de trabalho desde o momento da proposição. (peça 3, p. 19) 
13. Nesse rumo, não podemos olvidar que os elementos integrantes dos autos confirmam que os recursos federais repassados ao IRB foram integralmente transferidos à RC Assessoria e Marketing Ltda. (peça 1, p. 204 e 208) . Assim, em vista das evidências supra, as quais indicam que a recebedora dos recursos seria uma empresa de fachada, sem existência material, é consentâneo com a jurisprudência da Corte de Contas que sejam promovidas novas citações dos responsáveis, IRB e Sra. Izanete de Fátima Gomes Soares (presidente da entidade) , com vistas a complementar a primeira comunicação processual, em face da ruptura do indispensável liame que deve existir entre os recursos federais repassados por meio do Convênio 749202/2010 e as despesas informadas pelo convenente.
Deste modo, o Relator, Ministro Walton Alencar Rodrigues, salientou, em seu Despacho à peça 29, p. 3, que acolheu as ponderações do MPTCU como razões de decidir e determinou a citação "do Instituto Renova Brasil e Izanete de Fátima Gomes Soares, complementarmente, em vista da subcontratação integral da RC Assessoria e Marketing Ltda., empresa considerada materialmente inexistente, de acordo com o que restou demonstrado no âmbito do TC Processo 026.176/2011-4".
Importante destacar que, no referido relatório de fiscalização 772/2011 (TC-Processo 026.176/2011-4) (peça 3, p. 2) , foram definidas duas questões de auditoria: "1 - o MinC verificou se as entidades convenentes detinham capacidade técnica, operacional e estatutária para consecução do objeto? 2 - as entidades convenentes possuem existência material e detêm capacidade técnica, operacional e estatutária para consecução do objeto?" 
No relatório, peça 3, p. 26, item "b", que trata de "fraude na execução do convênio, mediante direcionamento no processo de cotação de preços e contratação de fornecedores sem existência material, vinculados aos convenentes e entre si", verificou-se como padrão que, nos convênios abaixo, as mesmas empresas apresentaram cotações de preços, sendo sempre contratada pelas convenentes para execução dos convênios a empresa RC Assessoria e Marketing Ltda. (CNPJ 11.803.678/0001-29) .
Ainda na referida peça 3, p. 27, concluiu-se que:
As cotações de preço que justificaram as sucessivas contratações da RC Assessoria e Marketing Ltda. são fraudadas. Em primeiro lugar, essa empresa não possui ou possuiu existência material nos dois endereços declarados junto à Receita Federal e ao MinC, conforme Relatório de Visitas (peça 52, p. 23- 26) . Além disso, foi aberta poucas semanas antes da apresentação das propostas e das contratações.
Vistoria in loco desta equipe de auditoria revelou que a empresa não existe nos dois endereços por ela declarados. O primeiro correspondia a uma sala comercial em Brasília sem identificação externa onde, conforme a administração do edifício, nunca funcionou empresa com tal nome. No segundo endereço, a equipe foi informada de que, de fato, os responsáveis pela empresa locaram um imóvel, mas que nunca houve funcionamento efetivo de uma empresa no local. Segundo o vizinho e locador do imóvel, na loja alugada havia apenas mesa, telefone, computador e um funcionário que ali permanecia ocioso, situação que durou cerca de dois meses, entre fins de 2010 e início de 2011. Durante o tempo em que a loja esteve locada, seja aberta ou fechada, jamais existiu movimentação comercial, como fluxo de clientes, estoques, materiais, telefonemas, funcionários, entre outros, o que lhe gerava desconfiança sobre a finalidade da empresa. Em fevereiro de 2011, os responsáveis compareceram ao local à noite e sem aviso e removeram o pouco que ali havia, deixando para o locador aluguéis vencidos e não pagos (peça 52, p. 23-26) . 
Portanto, as visitas permitem afirmar que a RC Assessoria e Marketing Ltda. não tem existência material, tratando-se de firma de fachada.
Cabe transcrever a jurisprudência selecionada pelo Parquet especializado que reafirma a "impossibilidade de se estabelecer o nexo entre os recursos manejados pela convenente e o objeto ajustado, ainda que este tenha a execução comprovada":
A utilização de empresa de fachada para a realização do objeto do convênio não permite o estabelecimento do necessário nexo entre os recursos repassados e o objeto avençado, ainda que este esteja, comprovadamente, executado. (Acórdão 4509/2018-TCU-Segunda Câmara, Ministro-Substituto Marcos Bemquerer) 
A utilização de empresa de fachada para a realização do objeto do convênio não permite o estabelecimento do necessário nexo entre os recursos repassados e o objeto avençado, ainda que este esteja, comprovadamente, executado. (Acórdão 5796/2017-TCU-Segunda Câmara, Ministro Augusto Nardes; e 2.496/2016-Plenário, Ministro José Múcio Monteiro) 
A contratação de empresa de fachada por entidade convenente rompe o nexo de causalidade entre os recursos federais repassados e o objeto executado, pela impossibilidade fática de a obra ter sido executada por empresa que não existia de fato. (Acórdão 2044/2016-TCU-Primeira Câmara, Ministro Benjamin Zymler) 
A contratação de empresa "de fachada" não constitui elemento fidedigno para comprovar a execução de objeto conveniado. A existência física do objeto do convênio não constitui, por si só, elemento apto a comprovar a regular aplicação dos recursos federais. (Acórdão 2675/2012-TCU-Plenário, Ministro José Múcio Monteiro) 
Deste modo, a contratação da empresa RC Assessoria e Marketing Ltda. - ME sem demonstração de que tal empresa possuía capacidade para realizar o evento objeto do Convênio 749202/2010/MINC, contrariou o art. 22 da IN/STN 1/1999, e a ausência de prévia cotação de preços no mercado infringiu o art. 45 da Portaria Interministerial 127/2008, comprometeu assim a correta execução do plano de trabalho, e a não comprovação do atingimento dos objetivos do ajuste enseja a necessidade de recomposição integral dos cofres públicos em relação aos recursos repassados, visto que os arts. 31, §1º, I, e 38 I e II, todos da IN/STN 1/1997, exigem o atingimento dos objetivos do convênio.
	Por outro lado, ainda que sem impacto sobre o mérito das contas dos responsáveis, cumpre destacar que os responsáveis foram inicialmente citados pela falta de comprovação da gratuidade do evento, entretanto não há indícios da cobrança de entrada para o suposto evento. 
Da terceirização integral e ausência de cotação de preços
	No tocante à terceirização integral do objeto, aduziram que não houve uma subcontratação, visto que as entidades convenentes "muitas vezes gerenciam a execução por meio de contratações de empresas que possuem plena capacidade técnica".
	Destacaram o Acórdão 10362/2017-TCU-Segunda Câmara, rel. Marcos Bemquerer, ao aludirem que a jurisprudência desta Corte de Contas se posiciona no sentido de que "as normas acerca de subcontratações devem estar estabelecidas em edital ou em contratos celebrados, fato este que, se não atendido, poderá deixar margem para as empresas atuaram livremente".
	Ressaltaram, ainda, que os atos praticados pelo convenente tiveram a validação da área técnica do MinC, antes da aprovação do plano de trabalho.
	No que concerne à ausência de cotação prévia de preços, apontaram que o convenente observara as regras contidas no art. 11, do Decreto 6.170/2007, e no art. 45, da Portaria Interministerial MPOG/MF/CGU127/2008, conforme orçamentos citados na peça 57, p. 10 a 12, itens 53 a 64, frisando que fora realizada a devida cotação de preços. Entretanto, nessa peça de defesa não são apresentados os orçamentos, apenas cita-se que foram coletadas três propostas, logo não elide o fundamento da impugnação. 
	Enfatizaram novamente que o convênio atingira seus objetivos, citando que o Relatório de Execução demonstrou o cumprimento do objeto pactuado. Reivindicaram pela segunda vez que a União realize o pagamento da 2ª parcela prevista do termo de ajuste, pois os responsáveis realizaram o evento em sua totalidade e "ficaram no prejuízo", por não terem recebido pela execução integral do objeto.
	Os defendentes aduziram que os valores especificados no Plano de Trabalho foram analisados e aprovados pelos setores técnicos antes da celebração do Convênio, demonstrando estarem em consonância com os preços de mercado.
	Por fim, avultaram que "um parecer técnico favorável é pré-requisito para a análise financeira do convênio e que, caso o objeto não tivesse sido executado, os recursos repassados deveriam ser inteiramente devolvidos". 
	Quanto à validação de atos pelo MinC, observa-se não havia informação na proposta do convenente de que haveria a contratação de uma empresa para a execução integral do objeto (peça 1, p. 86-118) . Ademais, não pode o convenente eximir-se da obrigação de seguir os normativos aplicáveis aos convênios, fundamentando-se somente na aprovação do plano de trabalho pelo MinC.
	Em relação à ausência de cotação de preços, como o defendente limitou-se a mencionar que foram coletadas três propostas de preços das empresas Arqui Design, Vênus Produções e Eventos e RC Assessoria e Marketing Ltda. (peça 19, p. 22 a 34) , infere-se que o convenente não observou os normativos vigentes quanto a esse quesito. Portanto, devem ser rejeitadas as alegações de defesa, mantendo-se a impugnação.
Quanto à subcontratação integral, cumpre salientar que a celebração de convênios ou instrumentos congêneres tem caráter intuito personae, não se admitindo, portanto, a transferência integral de seu objeto a terceiros, conforme jurisprudência desta Corte: Acórdão 2619/2016-TCU-Plenário, rel. Marcos Bemquerer, Acórdão 4808/2016-TCU-Segunda Câmara, rel. André de Carvalho, 676/2010-TCU-Plenário, rel. Augusto Sherman, e 406/2010-TCU-Plenário, rel. Augusto Nardes.
Com efeito, na cláusula terceira, II, alínea "d", do contrato de convênio (peça 1, p. 146-160) , consta a obrigação do convenente de observar nas aquisições e/ou contratações os procedimentos estabelecidos no art. 49, da Portaria Interministerial MPOG/MF/CGU127/2008, o que enseja a observância da Lei 8.666/1993 na contratação de terceiros. A Lei 8.666/1993 preceitua em seu art. 72 que "o contratado, na execução do contrato, sem prejuízo das responsabilidades contratuais e legais, poderá subcontratar partes da obra, serviço ou fornecimento, até o limite admitido, em cada caso, pela Administração".
Logo, a subcontratação seria possível apenas se fosse parcial e efetuada dentro do limite estabelecido pela Administração. A contratação somente da empresa RC Assessoria e Marketing Ltda. para a execução total do objeto contraria os normativos vigentes relativos a convênios. Assim, não há que se sustentar a aplicabilidade ao caso do entendimento contido no Acórdão 10362/2017-TCU-Plenário de que a inclusão de cláusulas no edital de licitação contendo redação genérica, relativamente à subcontratação deixa margem para as empresas atuarem livremente. 
Nesse sentido, a Portaria Interministerial MPOG/MF/CGU 127/2008, no seu art. 1º, VI, dispõe que o convênio visa "à execução de programa de governo, envolvendo a realização de projeto, atividade, serviço, aquisição de bens ou evento de interesse recíproco, em regime de mútua cooperação. 
	Deste modo, ao repassar a integralidade da execução do objeto, o convenente atuou somente como mero intermediário entre a Administração e a empresa contratada, desvirtuando a finalidade dos convênios.
	Esta irregularidade, por si só, não enseja imputação de débito, de acordo com a jurisprudência desta Corte de Contas, a qual entende que nos casos de subcontratação irregular, especialmente quando feita sobre a integralidade do objeto, constitui débito a diferença entre o valor pago pela Administração e o repassado à subcontratada (Acórdão 4808/2016-TCU-Segunda Câmara, rel. André de Carvalho, 1.464/2014-TCU-Plenário, rel. André de Carvalho e 2.089/2014-TCU-2ª Câmara, rel. André de Carvalho) . 
	Na questão ora tratada, o IRB repassou o valor integral dos recursos federais recebidos, bem como o valor referente à contrapartida, à RC Assessoria e Marketing Ltda., conforme infere-se do extrato da conta corrente do convênio (peça 1, p. 204) e dos comprovantes das transferências por meio de TED (peça 1, p. 206/208) . 	Tal subcontratação integral da RC Assessoria e Marketing Ltda. configura ato praticado com grave infração à norma legal ou regulamentar de natureza contábil, financeira, orçamentária, operacional e patrimonial, maculando a regularidade das contas.
	Além disso, a Sra. Izanete, como presidente do IRB e responsável pelos atos praticados em nome do Instituto, tinha o dever de observar os ditames da lei e das cláusulas do termo de convênio, bem como possuía condições de perceber a ilegalidade de seu ato, visto que a terceirização integral do objeto do convênio subverte totalmente a própria natureza do instituto e esvazia as exigências legais acerca do convenente.
	Assim, propõe-se não acatar as alegações de defesa em relação à subcontratação integral e à ausência de nexo entre os recursos federais repassados por intermédio do Convênio 749202/2010 e as despesas informadas na execução do ajuste, considerando que a empresa contratada para executar integralmente o objeto da avença é empresa materialmente inexistente, conforme o relatório de fiscalização 772/2011 (TC-Processo 026.176/2011-4) (peça 3) , ensejando o julgamento pela irregularidade das contas dos responsáveis e aplicação da multa prevista no art. 57 da Lei 8.443/1992.
Da alegação de omissão no dever de prestar contas
	Alegaram que a prestação de contas referente à 1ª parcela recebida fora apresentada, e que, diante do não recebimento da 2ª parcela, não teria como prestar contas de recursos não recebidos.
	Reforçaram seu argumento ao relatar que o Relatório de Execução 247/2011- CGAA/DIC/SEFIC/MinC (peça 1. p. 330-332) , com emissão posterior à apresentação de toda documentação, concluiu pelo cumprimento do objeto.
	Aduziram ainda que os valores constantes na transferência bancária e na nota fiscal não deixam dúvidas acerca da aplicação dos recursos públicos e demonstram o nexo causal entre as despesas e as verbas federais recebidas.
	Aponta-se que o convenente apresentou tempestivamente, através do Ofício 63/2010 (peça 1, p. 190) , recebido em 20/12/2010, os seguintes documentos solicitados pela Sefic: cópia do plano de trabalho, cópia do termo de convênio, relatório de execução físico-financeira, demonstrativo da execução da receita e despesa, relação de pagamentos, cópia do extrato bancário e comprovantes de TED, justificativa para contratação sem licitação, notas fiscais e fotos do evento.
	Posteriormente, a Sefic solicitou, por meio do Ofício 2.081/2011-CGAA/DIC/SEFIC/MINC (peça 1, p. 310) , datado de 21/3/2011, o encaminhamento de nova documentação, a fim de complementar a anteriormente apresentada. Em resposta, o convenente enviou o Ofício 2/2011/IRB (peça 1, p. 314) , em 23/3/2011, contendo a documentação solicitada.
	Em análise dos documentos constantes da peça 1 (p. 190-229/314-328) , apresentados ainda na fase interna, e daqueles anexos às alegações de defesa (peça 19, p. 38-45/49-114) , depreende-se que a prestação de contas da parcela de recursos recebidos foi devidamente apresentada, inclusive atendendo à solicitação do MinC para encaminhar documentos complementares.
	Importante destacar que não houve o repasse da 2ª parcela dos recursos, no valor de R$ 260.000,00, devido às irregularidades apontadas pela CGU, com indícios de fraudes da execução de convênios, conforme Análise Financeira da Prestação de Contas Parcial 1 (peça 1, p. 388-391) .
	À vista disso, propõe-se acatar as alegações do defendente, pois não restou configurada a omissão no dever de prestar contas.
Da caracterização de dano ao erário
	Alegaram que, no convênio ora em análise, restou comprovado que "os recursos efetivamente gastos pelo responsável foram empregados nas ações do convênio", logo, não haveria dano ao erário.
	Há nos autos documentos que demonstram a transferência dos recursos públicos à empresa responsável pela execução, os quais destaca-se: o extrato da conta corrente do convênio (peça 1, p. 204; os comprovantes das transferências por meio de TED (peça 1, p. 206/208) e o contrato de prestação de serviço firmado com a RC Assessoria e Marketing Ltda. (peça 1, p. 224-226) .
Entretanto, há fortes indícios de irregularidades na execução do convênio, conforme relatado no relatório de fiscalização 772/2011 (TC-Processo 026.176/2011-4) (peça 3) :
Portanto, as entidades simularam a execução dos convênios, caracterizada principalmente pela inexistência material de convenentes e fornecedores, como se verá adiante, pois o que se objetivava era a transferência dos recursos públicos diretamente para as empresas privadas, como evidenciado nos planos de trabalho desde o momento da proposição.
No contexto, verificou-se, em relação ao grupo de convenentes e convênios constantes das Tabelas 3 e 4 acima: entidades convenentes sem existência material (de fachada) , fraude e direcionamento no processo de cotação de preços e de contratação de fornecedores, e inexistência material dos fornecedores contratados (fraude na execução) . Desse modo, as convenentes serviram como intermediárias para que os recursos públicos dos convênios fossem direcionados a empresas privadas de fachada, geralmente as mesmas.
Não há robustez nos documentos comprobatórios da execução do convênio, como as notas fiscais da RC Assessoria e Marketing Ltda. com referência ao convênio (peça 19, p.  46-47) . Ademais as conclusões do Relatório de Execução 247/2011- CGAA/DIC/SEFIC/MinC (peça 1, p. 330-332) foram refutadas pelo Minc, com determinação de suspensão de pagamento de outras parcelas (peça 1, p. 388-391) .
	Diante da análise empreendida, conclui-se que não é possível estabelecer o necessário nexo entre os recursos repassados e o objeto avençado, caracterizando a existência de dano ao erário, haja vista a gestão irregular dos recursos auferidos da União.  
Com efeito, o Aviso 19/2011/GM/CGU-PR, de 13/1/2011 (peça 1, p. 252) e o item 9.4.2 da Nota Técnica 21/DRCUT/DR/SFC/CGU-PR de 5/1/2011 (peça 1, p. 256 a 291) enfatizam que as irregularidades apuradas são graves, com destaque para a incapacidade operacional do convenente  em executar o objeto do convênio firmado e a inviabilidade de verificação da veracidade dos documentos comprobatórios dos gastos e da efetiva aplicação dos recursos do convênio na consecução dos objetivos pactuados nos ajustes formalizados. 
Dos pedidos
	No mérito, requereu o acolhimento das alegações de defesa apresentadas, afastando a responsabilidade dos defendentes e o julgamento das contas em regulares ou regulares com ressalva. Pleiteou ainda que seja determinado à União o pagamento ao Instituto da 2ª parcela referente ao Convênio.
	No que tange ao valor, em tese, devido pela União, cumpre esclarecer que a competência constitucional do Tribunal de Contas da União está na guarda da coisa pública, analisando a aplicação da lei e dos princípios constitucionais no que tange ao controle externo da Administração Pública Federal, em consonância com o art. 71, da Constituição Federal, e art. 1º, da Lei 8.443/1992.
	A questão suscitada a julgamento desta Corte de Contas refoge às competências projetadas pela Constituição e pela Lei Orgânica do TCU, uma vez que, não se referindo a indício de irregularidade sujeita a matéria de competência deste Tribunal, existe obstáculo intransponível ao seu conhecimento neste Tribunal.
	Com relação à matéria, o Tribunal de Contas da União, desde há muito, tem entendido não ser sua função, no exercício do controle externo, decidir sobre controvérsias instaladas entre os seus jurisdicionados e terceiros. 
	Nesse sentido são os Acórdão 1621/2011-TCU-Primeira Câmara, rel. Valmir Campelo, 2.471/2011-TCU-2ª Câmara, rel. André de Carvalho, 111/2010-TCU-Plenário, rel. Aroldo Cedraz, 1.462/2010-TCU-Plenário, rel. Marcos Bemquerer, 1.631/2010-TCU-Plenário, rel. Benjamin Zymler, 66/2009-TCU-Plenário, rel. Marcos Bemquerer, 1.180/2008-TCU-Plenário, rel. Raimundo Carneiro, 1.922/2009-TCU-Plenário,  rel. Augusto Nardes, 3.851/2007-TCU-1ª  Câmara, rel. Marcos Bemquerer, e 1.979/2007-TCU-2ª Câmara, rel. Benjamin Zymler.
Exame da audiência do Sr. Henilton Parente de Menezes (CPF XXX.878.943-XX) , ex-secretário da Secretaria de Fomento e Incentivo à Cultura do extinto Ministério da Cultura (Sefic/MinC) (peça 70) 
O Sr. Henilton Parente de Menezes (CPF XXX.878.943-XX) , ex-secretário da Secretaria de Fomento e Incentivo à Cultura do extinto Ministério da Cultura (Sefic/MinC) apresentou as razões de justificativas constantes da peça 72, em face da assinatura do Termo de Convênio 749202, em 22/9/2010, com o Instituto Renova Brasil (CNPJ 03.435.852/0001-08) , na condição de representante da União, por intermédio do Ministério da Cultura, destinando recursos, no valor de R$ 532.500,00 à realização do Encontro Cultural de Brasília (Pronac 106146) , sem que fossem aferidas a qualificação técnica e a capacidade operacional da entidade convenente ou da subcontratada, nos termos do art. 5°, §2º, 18, VII e art. 22, caput, da Portaria Interministerial-MP/MF/MCT 127/2008, aplicável ao convênio em análise.
A mencionada portaria interministerial dispõe que a qualificação técnica e a capacidade operacional da entidade privada sem fins lucrativos serão aferidas, no momento da análise do Plano de Trabalho, segundo critérios técnicos e objetivos a serem definidos pela concedente ou contratante, bem como por meio de indicadores de eficiência e eficácia, obrigação já afirmada também pela jurisprudência desta Corte de Contas (Acórdão 1933/2007-TCU-Plenário, Acórdão 390/2009-TCU-Plenário) .
O defendente ressaltou que no MinC, o processo de conveniamento passa pela verificação de várias instâncias de controle, tais como Chefes de Divisão, Coordenadores, Diretores e Secretários, além de serem submetidos à aprovação da Consultoria Jurídica (Conjur) , e em alguns casos, da Assessoria Especial de Controle Interno (AECI) .
3. No caso específico do Termo de Convênio 749202, efetivado com o Instituto Renova Brasil, para realização do evento intitulado "Encontro Cultural de Brasília", a liberação dos recursos foi solicitada pela Senador Gim Argello, como emenda orçamentária, de autoria daquele parlamentar. Para isso, todas as etapas de análise foram seguidas para comprovação necessária à sua efetivação, incluindo a qualificação técnica e a capacidade operacional da entidade convenente, feito a partir de documentos apresentados pela empresa, bem como por informações colhidas e solicitadas a partir dos exames realizados pelos técnicos da Secretaria, como demonstra documentos anexados aos autos (peça 72, p. 1) .
Em seguida, o Sr. Henilton narrou o histórico da tramitação do processo, desde o "Exame de Admissibilidade da Proposta Cultural", em 9/8/2010 até a notificação do proponente sobre a necessidade de devolução dos recursos oriundos do repasse de convênio, (peça 72, p. 3, itens 4 a 11) .
Esclareceu também que enviou, em atendimento ao Ofício 1325/202-TCU/SECEX-6, de 08/11/2012, apresentando, em 28/12/2012, justificativas relativas à gestão desse convênio. Na oportunidade manifestou-se que "houve análise criteriosa, uma vez que técnicos, peritos e a própria CONJUR se manifestaram favoravelmente quanto à capacidade técnicas e operacional do proponente". Ressaltou ainda que "o próprio TCU, no relatório de fiscalização, afirma que a entidade tinha grande aparência de legalidade, possuía CNPL, inscrições estaduais/distritais e alvará de funcionamento emitidos pelas instituições responsáveis" (peça 72, p. 3) 
O defendente argumentou que seguiu todos os passos necessários para a efetivação do convênio, com a documentação necessária a comprovação da viabilidade de execução da proposta e capacidade técnica do proponente. No entanto, a ausência de ferramentas que permitam o cruzamento de informações entre os partícipes dos convênios e empresas fornecedoras, ou acesso a sistemas informatizados de caráter restrito, pelo menos até o final do ano de 2013, época que se desligou do Ministério da Cultura, promoviam a impossibilidade de identificação de possíveis fraudes ou documentos suspeitos (peça 72, p. 3) .
Afirmou que a SEFIC, gestores e técnicos tomaram todas as medidas cabíveis em cada fase processual (peça 72. p. 3-4) :
segundo documentação inserida nos autos, atestada por técnicos da Secretaria, apesar das constatações de supostas irregularidades, o objeto do citado convênio foi cumprido, de acordo com o relatório de execução 247/2011, de  4/4/2011, constante dos autos. A identificação de uma terceirização de execução foi motivo de reprovação da prestação de contas, o que justificava a devolução dos recursos pelo proponente, uma vez que não é permitida essa terceirização de execução
do objeto do convênio.
Alegou que os processos de conveniamento seguiam uma "esteira" de análise visando agilizar os processos. Não entendemos isso como "açodamento". No caso específico, entre o início do processo, a partir da indicação a emenda parlamentar pelo Senador, início do processo (realizada em 29/06/2010) e o despacho final que autorizava o conveniamento (ocorrido em 22/09/2010) , foram necessários 85 dias, tempo bastante razoável para tramitações e análises necessárias. Durante esse período, diversas ações proativas foram executadas pelas equipes técnicas da Secretaria (peça 72. p. 4) . 
O defendente refutou o item culpabilidade da matriz de responsabilização, segundo o qual "é razoável supor que o responsável tinha consciência da ilicitude de sua conduta, sendo-lhe exigível conduta diversa daquela que foi adotada, qual seja, somente assinar o convênio após aferidas a qualificação técnica e a capacidade operacional da entidade convenente". Segundo o responsável, em nenhum dos seus atos como gestor considerou que estaria praticando ilicitudes (peça 72. p. 5) .
Por fim, o Sr. Henilton alegou que estaria comprovada a realização das ações previstas no convênio, ou seja, a realização do Encontro Cultural de Brasília, e que não houve dano ao erário, apesar das inconsistências comprovadas de sua realização por meio de procedimentos inadequados pelo proponente (peça 72. p. 5) .
Análise
	O responsável alegou que todas as etapas de análise devidas foram seguidas para comprovação necessária à sua efetivação, incluindo a qualificação técnica e a capacidade operacional da entidade convenente, a partir de análise documental e informações dos obtidas por técnicos da secretaria.
Entende-se que o argumento apresentado não merece ser acolhido, haja vista que o relato de fatos ocorridos no âmbito do convênio está desprovido de prova documental válida e não pode receber desta Corte de Contas o caráter regular que o ora justificante pretende imputar-lhe. As falhas constatadas no referido convênio foram também apontadas no relatório de fiscalização 772/2011 (TC-Processo 026.176/2011-4) (peça 3, p. 2) , realizada por Unidade Técnica deste Tribunal com fortes indícios de fraudes caracterizadas pela inexistência material da empresa contratada e da empresa convenente.
	No tocante ao fato de que os processos de conveniamento passam pela verificação de outras unidades do MinC, o entendimento deste Tribunal é no sentido de que a responsabilidade do gestor não é afastada neste caso, pois a ele cabe a decisão sobre a prática do ato administrativo eventualmente danoso ao erário (Acórdão 179/2011-TCU-Plenário, 1.736/2010TCUPlenário, 4.420/2010-TCU-2ª Câmara, 2.748/2010-TCU-Plenário e 1.528/2010-TCU-Plenário) . O fato de ter agido com respaldo em pareceres técnicos e/ou jurídicos não tem força para impor ao administrador a prática de um ato manifestamente irregular, uma vez que a ele cabe, em última instância, decidir sobre a conveniência e oportunidade da prática do ato administrativo.
	Nesse contexto, conclui-se que a decisão pela aprovação e/ou celebração dos aludidos ajustes não se revestiu das cautelas e análises necessárias para garantir a legalidade do ato, não sendo possível, portanto, acatar o argumento apresentado.
Quanto à justificativa de que a ausência de ferramentas que permitam o cruzamento de informações entre os partícipes dos convênios e empresas fornecedoras, ou acesso a sistemas informatizados de caráter restrito promoviam a impossibilidade de identificação de possíveis fraudes ou documentos suspeitos, tal argumento não merece prosperar.  
De fato, a dificuldade na identificação das mencionadas irregularidades por parte do órgão concedente decorre da inexistência da fiscalização e o acompanhamento dos convênios e/ou a adequada análise prévia da qualificação técnica e da capacidade operacional das proponentes, conforme restou consignado no item 6 do relatório do Acórdão 2965/2012-TCU-Plenário (peça 96, p. 3) , proferido no TC-Processo 026.176/2011-4: 
As irregularidades aparecem em outros aspectos cuja identificação seria muito difícil de ser feita pelo órgão concedente, a não ser que houvesse fiscalização e acompanhamento sobre os convênios e/ou adequada análise prévia da qualificação técnica e capacidade operacional das proponentes (...) .
Com efeito, havendo adequada análise prévia da qualificação técnica e da capacidade operacional das proponentes e adequadas fiscalizações e acompanhamentos, tais irregularidades certamente seriam detectadas pelos órgãos concedentes. Em sendo assim, não se vislumbra a possibilidade de acatar o argumento ora ventilado.
	Ademais, embora o art. 18, inc. VIII da Portaria Interministerial-MP/MF/MCT 127/2008, requeira das entidades privadas a comprovação da qualificação técnica e da capacidade operacional para fins de cadastramento no Siconv, o art. 22 do mesmo normativo, ao tratar da análise do plano de trabalho (realizada em momento posterior a efetivação do cadastro do proponente) exige que seja avaliada a qualificação técnica e a capacidade operacional das entidades privadas.
	Ou seja, a aludida portaria exige a verificação da qualificação técnica e capacidade operacional das entidades privadas em dois momentos distintos: primeiro, quando do cadastramento junto ao Siconv, a ser efetuado pelo órgão ou entidade concedente ou pelas unidades cadastradoras do Sistema de Cadastro Unificado de Fornecedores  (Sicaf) ; e segundo, juntamente com a análise do plano de trabalho, de responsabilidade dos órgãos concedentes.
 Desse modo, não pode o responsável escusar-se de verificar a comprovação de tais exigências no âmbito de convênios, nem deixar de exigir que as unidades o façam, sob o argumento de que tal procedimento já fora realizada por outrem, quando do cadastramento das entidades no Siconv.
O justificante efetivamente celebrou o convênio 749202, apesar da ausência ou deficiência da análise da qualificação técnica e da capacidade operacional e estatutária das entidades. 
	Ante o exposto, a proposta é pela rejeição das razões de justificativa apresentadas pelo Sr. Henilton Parente de Menezes, em atendimento ao Ofício 45165/2020-TCU/Seproc, de 25/8/2020 (peça 70) , bem como pela aplicação da multa prevista no art. 58, inc. II, da Lei 8.443/92 c/c o art. 268, inc. II, do Regimento Interno do TCU. 
CONCLUSÃO
Após análise das alegações de defesa apresentadas, não foram elididas as seguintes irregularidades: não demonstração da capacidade técnica da empresa (itens 28 a 56 e 94 a 114) ; terceirização integral da execução do Convênio 749202/2010 ao contratar a empresa RC Assessoria e Marketing (itens 58 a 75) , não comprovação da aplicação dos recursos de forma regular no objeto conveniado, ante o fato de a empresa contratada ser materialmente inexistente e não ser possível estabelecer o necessário nexo entre os recursos repassados e o objeto avençado, caracterizando a existência de dano ao erário, haja vista a gestão irregular dos recursos (itens 84 a 93) .
Devem ser acolhidas as alegações de defesa apresentadas pela Sra. Izanete de Fátima Gomes Soares e Instituto Renova Brasil quanto à comprovação da gratuidade do evento ausência de omissão no dever de prestar contas (itens 57 e 76 a 83) .
Devem ser rejeitadas as alegações de defesa da Sra. Izanete de Fátima Gomes Soares e o Instituto Renova Brasil relativas à terceirização integral da execução do Convênio, ao contratar a empresa RC Assessoria e Marketing (itens 58 a 83) ; à não demonstração da capacidade técnica da empresa (itens 28 a 57 e 94 a 114) e não comprovação da execução do convênio.
Também propõe-se considerar revéis os seguintes responsáveis solidários: RC Assessoria e Marketing Ltda (CNPJ 11.803.678/0001-29) , José Samuel Bezerra (CPF XXX.221.531-XX) , Moisés da Silva Morais (CPF XXX.656.601-XX) e Volnei Franca da Silva (CPF XXX.862.591-XX) , nos termos do Regimento Interno do Tribunal de Contas da União (RITCU) , art. 202, § 8°, uma vez que, devidamente citados, deixaram de apresentar suas alegações de defesa.
Devem ser condenados solidariamente ao pagamento do débito de R$ 272.500,00, transferidos à conta da RC Assessoria e Marketing Ltda. em 28/10/2010 (peça 1, p. 204 e 208) , a Sra. Izanete de Fátima Gomes Soares, o Instituto Renova Brasil, assim como  os demais responsáveis considerados revéis, RC Assessoria e Marketing Ltda (CNPJ 11.803.678/0001-29) , José Samuel Bezerra (CPF XXX.221.531-XX) , Moisés da Silva Morais (CPF XXX.656.601-XX) e Volnei Franca da Silva (CPF XXX.862.591-XX) , em razão da ausência de nexo entre os recursos federais repassados por intermédio do Convênio 749202/2010 e as despesas informadas na execução do ajuste, considerando que a empresa contratada (RC Assessoria e Marketing Ltda) para executar integralmente o objeto da avença é empresa materialmente inexistente, de acordo com o que restou demonstrado em auditoria realizada pelo TCU, cujo relatório encontra-se colacionado à peça 3 destes autos.
	Com efeito, inexistindo nos autos elementos que permitam concluir pela ocorrência de boa-fé ou de outros excludentes de culpabilidade nas condutas dos responsáveis, propõe-se que sejam julgadas irregulares as contas dos responsáveis, imputando-lhes o débito, bem como a aplicação da multa prevista no art. 57 da Lei 8.443/1992.
Ademais, em decorrência da análise das justificativas oferecidas, propugna-se por rejeitar as razões de justificativa do Sr. Henilton Parente de Menezes, por falhas na aferição da qualificação técnica e da capacidade operacional da entidade convenente, aplicando-lhe a multa prevista no art. 58, inc. II, da Lei 8.443/92 c/c o art. 268, inc. II, do Regimento Interno do TCU (RITCU) .
INFORMAÇÕES ADICIONAIS
	Os defendentes solicitaram a produção de sustentação oral no julgamento do processo, após a apresentação do relatório e antes do voto do relator, pessoalmente e/ou por seus procuradores constituídos e a obtenção de cópia do relatório antes da sessão (Peças 21 e 57) .
	Cabe registrar que o pedido de sustentação oral é amparado pelo art. 168 do RI/TCU, devendo ser concedida essa possibilidade aos solicitantes, Sra. Izanete de Fátima Gomes Soares e Instituto Renova Brasil, representados por seus advogados, incluindo o fornecimento de cópia do relatório antes da sessão.
	Destaca-se, ainda, a existência de processos de controle externo, no âmbito deste Tribunal de Contas, os quais tratam de convênios cujo objeto foi executado pela RC Assessoria e Marketing Ltda., sobre os quais é pertinente fazer apontamentos, conforme listagem a seguir: 
TC Processo 002.774/2014-3 (tomada de contas especial do Convênio 749203/2010) : processo apreciado pelo Acórdão 1166/2015-TCU-Plenário, em que se julgaram irregulares as contas da RC Assessoria e Marketing Ltda., com imputação de débito, bem como declarou sua inidoneidade para licitar com a Administração Pública pelo prazo de cinco anos;
TC Processo 009.234/2014-4  (tomada de contas especial do Convênio 741780/2010) : processo julgado e arquivado;
TC Processo 016.819/2014-4 (tomada de contas especial do Convênio 735783/2010) : processo ainda não apreciado, em que a empresa RC Assessoria e Marketing Ltda. foi citada em virtude de irregularidades graves de execução do objeto (subcontratação integral e incapacidade técnica) , haja vista a empresa ter efetivamente gerido os recursos repassados pelo governo federal em inobservância as exigências legais de subcontratação e necessidade de capacidade técnica da convenente.
TC Processo 026.176/2011-4 (Relatório de Fiscalização) : julgado pelo Acórdão 2965/2012-TCU-Plenário, já destacado nesta instrução.
TC Processo 000.720/2020-8 (Representação) - foram realizadas audiências neste processo em decorrência do Convênio 749202, sendo dado encaminhamento no sentido de não proposição de multa aos gestores chamados naqueles autos, por ter sido configurada uma fragilidade sistêmica do processo que concentra a responsabilização no gestor máximo da secretaria, uma vez que cabia a ele estruturar o setor de modo a cumprir com suas atribuições. Quanto aos níveis decisórios mais baixos, considerou-se que atuaram dentro da esfera do possível, mesmo que sem a devida diligência, haja vista o volume de trabalho, o atendimento parcial das diligências e o fato de o evento em apreço ser realizado em breve - o que demandaria uma decisão imediata acerca da assinatura ou não do convênio por seus superiores.
Registro a manifestação ministerial que diverge na proposta de aplicação de penalidade de multa ao gestor Henilton Parente de Menezes (peça 80) :
Tratam os autos de Tomada de Contas Especial (TCE) instaurada pela Coordenação-Geral de Prestação de Contas (CGPC) da Secretaria de Fomento e Incentivo à Cultura (Sefic) do extinto Ministério da Cultura (MinC) , contra o Instituto Renova Brasil (IRB) e a Sra. Izanete de Fátima Gomes Soares, na condição de Presidente da entidade, em razão da impugnação de despesas pertinentes aos recursos repassados ao IRB por força do Convênio 749202/2010, Siconv 749202, celebrado com o MinC, que teve por objeto a realização do Encontro Cultural de Brasília-DF, nos dias 25 e 26/9/2010, com o objetivo de oportunizar manifestações artísticas culturais, com apresentações de reggae e acesso gratuito.
No âmbito do Tribunal de Contas da União, foram promovidas citações dos responsáveis nas fases instrutórias iniciais, e, posteriormente ao recebimento das alegações de defesa, foi promovida a audiência de Henilton Parente de Menezes, então Secretário da Secretaria de Fomento e Incentivo à Cultura do extinto Ministério da Cultura (Sefic/MinC) , nos seguintes termos (peça 67, p.5) :
assinatura do Convênio 749202, em 22/9/2010, com o Instituto Renova Brasil, na condição de representante da União, por intermédio do Ministério da Cultura, destinando recursos no valor de R$ 532.500,00 à realização do Encontro Cultural de Brasília (Pronac 106146) , sem que fossem aferidas a qualificação técnica e a capacidade operacional da entidade convenente ou da subcontratada, nos termos do art. 5°, §2º, 18, VII e art. 22, caput, da Portaria Interministerial-MP/MF/MCT 127/2008, aplicável ao convênio em análise, a qual dispõe que a qualificação técnica e a capacidade operacional da entidade privada sem fins lucrativos serão aferidas, no momento da análise do Plano de Trabalho, segundo critérios técnicos e objetivos a serem definidos pela concedente ou contratante, bem como por meio de indicadores de eficiência e eficácia, obrigação já afirmada também pela jurisprudência desta Corte de Contas (Acórdão 1933/2007-TCU-Plenário, Acórdão 390/2009-TCU-Plenário) . (grifos acrescidos) 
Diante dos elementos constantes dos autos, este representante do Ministério Público junto ao Tribunal de Contas da União manifesta-se de acordo com o encaminhamento proposto pela unidade instrutiva, em pareceres uniformes (peças 77-79) , dissentindo apenas da proposta de multa decorrente da audiência acima exposta.
A razão para se discordar da sanção sugerida reside no fato de que a irregularidade questionada nos presentes autos, acima transcrita, já foi objeto de audiência, resultando na aplicação de multa ao mesmo gestor, no âmbito do TC Processo 026.176/2011-4, mediante o Acórdão 1224/2014-TCU-Primeira Câmara (itens 9.2 e 9.3) , de relatoria do Ministro-Substituto Augusto Sherman.
Observa-se no ofício de audiência expedido ao Sr. Henilton Parente de Menezes naquele feito (peça 108 daqueles autos) , que o convênio tratado no presente processo (SIAFI 749202) foi analisado na referida auditoria de conformidade realizada na Secretaria Executiva do extinto Ministério da Cultura (SE/MinC) , tendo por objeto a avaliação dos processos de celebração e acompanhamento de convênios, por parte daquela Pasta, destinados ao apoio de projetos culturais.
A audiência do Sr. Henilton Parente de Menezes efetuada nos autos do TC Processo 026.176/2011-4 teve o seguinte teor:
9.1.2.1. aprovação e celebração dos convênios 746423, 748378, 749329, 751405, 755092, 747881, 751750, 748283, 748094, 748900, 733326, 748302, 736610, 749202, 753055, 753878, 731985, 735783, 741780, 734460, 743399, 748240, 748068, 748225, 753867, 750264, 748936, 749304, 742271, 749203, 748237, 750623, 748914 e 748388, apesar da ausência ou deficiência da análise da qualificação técnica e da capacidade operacional e estatutária das entidades proponentes e/ou convenentes, em desacordo com os arts. 4º, § 2º; 18, inciso VII, e 22, caput, da Portaria Interministerial-MP/MF/MCT 127/2008, então vigente, e com a jurisprudência do TCU (Acórdãos 2.261/2005, 2.066/2006 e 1.933/2007, todos do Plenário) , e com fundamento, ainda, no Decreto 6.835/2009, Anexo I, art. 21, incisos. III, IV e V, e art. 29 (grifos acrescidos) .
Assim, para que o gestor não seja sancionado duas vezes pela mesma irregularidade, propõe-se rejeitar as razões de justificativa apresentadas por Henilton Parente de Menezes, Secretário de Fomento e Incentivo à Cultura (Sefic/MinC) , todavia, sem nova aplicação de sanção ao responsável pelo mesmo fato, e, por consequência, eliminar o item "g" da proposta de encaminhamento da Unidade Técnica (peça 77, p.17) , mantendo as demais providências ali sugeridas. 
Propõe-se, adicionalmente, a remessa de cópia da documentação pertinente ao Ministério Público da União (Procuradoria da República no Distrito Federal) , para ajuizamento das ações civis e penais cabíveis, nos termos do § 3º do art. 16 da Lei 8.443/1992.

Fernanda Barbosa Antunes (46529/OAB-DF), Mariana de Carvalho Nery (41292/OAB-DF) e outros.

Procurador Rodrigo Medeiros de Lima.

TOMADA DE CONTAS ESPECIAIS. MINISTÉRIO DA CULTURA. AUSÊNCIA DE COMPROVAÇÃO DA BOA E REGULAR APLICAÇÃO DOS RECURSOS. SUBCONTRATAÇÃO IRREGULAR. PRESCRIÇÃO. PRESCRIÇÃO INTERCORRENTE. RESOLUÇÃO-TCU 344/2022. CONHECIMENTO EX OFFICIO. ARQUIVAMENTO.

TOMADA DE CONTAS ESPECIAL (TCE)

Unidade de Auditoria Especializada em Educação, Cultura, Esporte e Direitos Humanos (AudEducação).

Trata-se de tomada de contas especial instaurada pela Coordenação-Geral de Prestação de Contas da Secretaria de Fomento e Incentivo à Cultura (CGPC/Sefic) do extinto Ministério da Cultura (MinC) , em desfavor do Instituto Renova Brasil (IRB) e Izanete de Fátima Gomes Soares (Presidente da entidade) , em razão da impugnação de despesas repassadas no âmbito do Convênio 749202/2010 (Siconv 749202) , para a realização do Encontro Cultural de Brasília-DF, nos dias 25 e 26/9/2010, com o objetivo de oportunizar manifestações artísticas culturais, com apresentações de reggae e acesso gratuito.
Repassado o pagamento da primeira parcela, no valor de R$ 272.500,00 (25/10/2010) , a convenente apresentou a prestação de contas da primeira parcela em 20/12/2010. Momento posterior, a CGU deu notícia de irregularidades na execução do convênio, ensejando o "Relatório de Análise Financeira da Prestação de Contas Parcial 1", revelando incompatibilidades nas atividades econômicas declaradas da empresa terceirizada (RC Assessoria e Marketing LTDA - ME) e os serviços demandados para a execução do convênio.
Encerrada a fase interna da TCE, foram citados solidariamente no âmbito do TCU: Izanete de Fátima Gomes Soares (presidente da entidade) , Instituto Renova Brasil (entidade convenente) , RC Assessoria e Marketing Ltda. (empresa subcontratada) , José Samuel Bezerra, Volnei Franca da Silva e Moisés da Silva Morais (sócios da empresa RC Assessoria) , em razão da terceirização/subcontratação integral da execução do Convênio por "empresa considerada materialmente inexistente", contratação de empresa sem comprovação de capacidade operacional e prévia cotação de preços, ausência de comprovação de gratuidade do eventual cultural realizado e omissão no dever de prestar contas da boa e regular aplicação dos recursos, com a desconsideração da personalidade jurídica dos sócios da empresa RC Assessoria ainda na fase de citação (peça 29) .
Também ouvido em audiência o ex-secretário da Secretaria de Fomento e Incentivo à Cultura do Ministério da Cultura (Sefic/MinC) , Henilton Parente De Menezes, em razão da assinatura do convênio sem avaliação da qualificação técnica e operacional das entidades convenente e subcontratada.
Feito esse breve sumário, decido.
A análise da prescrição é regida pela Resolução-TCU 344, de 11 de outubro de 2022, que estabelece a prescrição quinquenal das pretensões punitiva e ressarcitória nos processos de controle externo (art. 2º, da Resolução-TCU 344/2022) , bem como a prescrição intercorrente na situação de paralisação injustificada do processo por prazo superior a 3 anos (art. 8º, da Resolução-TCU 344/2022) .
Em se tratando de recursos sujeitos a prestação de contas, o termo inicial para a contagem do prazo prescricional é contado da data da apresentação da prestação de contas ao órgão competente para a sua análise inicial (art. 4º, II, da Resolução-TCU 344/2022) , qual seja, 20/12/2010.
Observo a ocorrência de causa interruptiva da prescrição no momento da notificação dos responsáveis ocorrida em 1º/9/2011, 18/10/2011 e 13/3/2012 (art. 5º, I, da Resolução-TCU 344/2022) , possibilitando o reconhecimento da prescrição intercorrente a partir desse marco, em alinhamento ao decisum recente do Plenário que apontou o marco inicial da fluição da prescrição intercorrente a partir da ocorrência do primeiro marco interruptivo da prescrição ordinária (Acórdão 534/2023-TCU-Plenário. Rel. Min. Benjamin Zymler) .
É inconteste a paralisação do processo por prazo superior a 3 anos contados do último ato de impulso processual praticado no âmbito do órgão concedente (Pronunciamento Ministerial: 9/4/2014: peça 2, p. 189) e a primeira instrução que resultou a citação dos responsáveis (peça 6: 6/11/2017) , ensejando o reconhecimento da prescrição intercorrente.
Por ser questão de ordem pública de conhecimento ex officio, faz-se necessária a análise da questão da prescrição em relação aos demais responsáveis citados e ouvidos em audiência: RC Assessoria e Marketing Ltda., Volnei Franca da Silva, José Samuel Bezerra, Moisés da Silva Morais e Henilton Parente De Menezes.
O juízo de responsabilidade da empresa e dos sócios da empresa subcontratada somente foi formulado na fase externa do processo de tomada de contas especial (peça 29) , não se podendo deixar de reconhecer a prescrição pelo curso do prazo superior a 5 anos entre o ato inequívoco de apuração de irregularidades por parte da subcontratada (9/8/2011: peça 1, p. 390) e as citações ocorridas, respectivamente, em 2/12/2019, 10/10/2019, 30/3/2020 e 25/3/2020, com a incidência da regra geral do art. 2º, da Resolução-TCU 344/2022.
Na mesma linha, a audiência de Henilton Parente De Menezes, determinada em 25/8/2020 (peça 68) , cujo fundamento era a omissão na avaliação da qualificação técnica da entidade nos atos de aprovação do convênio, com a chancela da Nota Técnica 122/2010-CGFNC/SEFIC/MinC em 22/9/2010 (peça 1, p. 140) , está alcançada pelo prazo geral da prescrição.
Por fim, considerando que a materialidade dos recursos públicos aplicados não excede o valor de 100 vezes o valor mínimo para a instauração de Tomada de Contas Especial (art. 12, parágrafo único, da Resolução-TCU 344/2022) , resta a solução de arquivamento do processo prescrita no art. 11 da Resolução.
Ante o exposto, VOTO para que seja adotada a minuta de acórdão que trago ao exame deste Colegiado.
TCU, Sala das Sessões, em 25 de abril de 2023.
WALTON ALENCAR RODRIGUES 
Relator